【裁判字號】    98,訴,1557
【裁判日期】    980911
【裁判案由】    撤銷所有權移轉
【裁判全文】
臺灣臺中地方法院民事判決              98年度訴字第1557號
原      告  丙○（台灣）商業銀行股份有限公司
法定代理人  利名
訴訟代理人  乙○○
            戊○○
被      告  丁○○
            甲○○
上列當事人間撤銷所有權移轉事件，本院於98年8月28日言詞辯
論終結，判決如下：
    主      文
原告之訴駁回。
訴訟費用由原告負擔。
    事實及理由
壹、原告主張：
一、緣訴外人蘇玉年於民國84年2月邀同訴外人黃文得及被告丁
    ○○為連帶保證人向原告申請貸款新臺幣（下同）336萬元
    ，惟嗣後蘇玉年即未依約還款，原告遂向法院聲請拍賣擔保
    品，至今尚2,707,063元及自91年5月22日起至清償日止按年
    息9.75%計算之利息仍未受償。被告丁○○為連帶保證人，
    應與蘇玉年負連帶清償之責，惟其卻於98年2月17日將其名
    下坐落臺中市○○區○○段599地號土地及門牌號碼臺中市
    西屯區○○路271號12樓之5即同段5614建號建物（下稱系爭
    房地）出售與被告甲○○，並於98年3月17日完成所有權移
    轉登記。惟被告2人為夫妻關係，按一般社會通念，夫妻間
    之買賣實係無償，並無買賣價款之支付，而被告間之買賣行
    為，係在被告丁○○負有債務之際，難令人信服被告間確有
    債權債務或給付金錢之關係，應認被告間之買賣行為係屬虛
    偽，其意思表示無效，被告丁○○怠於塗銷上開物權移轉登
    記，原告既屬丁○○之債權人，遂依民法第242條規定行使
    代位權請求被告甲○○塗銷系爭房地所有權登記，並回復為
    被告丁○○所有。
二、縱認上開買賣行為非虛，惟被告2人為夫妻關係，被告甲○
    ○對於被告丁○○所負之債務未予清償應有所知悉，故被告
    甲○○為上開買賣行為時，亦屬明知其所為之買賣行為有損
    害於原告之權利，故原告亦得聲請撤銷上開買賣行為等語。
三、並聲明：
（一）先位聲明：(1)確認被告間就系爭房地於98年2月17日經臺
      中市中興地政事務所以賣賣為登記原因之所有權移轉登記
      之賣賣契約無效。(2)被告甲○○應就前項所示不動產所有
      權移轉登記予以塗銷。
（二）備位聲明：(1)被告間就系爭房地於98年3月17日經臺中市
      中興地政事務所以買賣為登記原因所為之所有權移轉登記
      ，其買賣之債權行為及移轉登記之物權行為，均應予撤銷
      。(2)被告甲○○應就前項所示不動產所有權移轉登記予以
      塗銷。
貳、被告則以：被告甲○○向被告丁○○購買系爭房地係以被告
    甲○○之薪資所得給付價金予被告丁○○，且上開買賣行為
    之時，被告甲○○並不知悉被告丁○○對原告有債務尚未清
    償，直至97年11月始知此事，而被告甲○○曾為被告丁○○
    償還臺灣土地銀行70萬元至80萬元貸款，故上開買賣行為價
    金之一部份亦與此債權相互抵銷等語資為抗辯，並聲明：原
    告之訴駁回。
參、原告主張：被告丁○○與訴外人黃文得同為訴外人蘇玉年向
    原告借款之連帶保證人，蘇玉年至今尚有2,707,063元及自
    91 年5月22日起至清償日止按年息9.75%計算之利息仍未給
    付，被告丁○○於98年3月17日以買賣為原因，將其所有之
    系爭房地移轉登記所有權予被告甲○○之事實，為被告所不
    爭執，並有借據2紙、保證書1紙、本院96年5月16日96年執
    十字第30649號債權憑證影本在卷可稽，故此部分主張，堪
    信為真實。
肆、按確認法律關係之訴，非原告有即受確認判決之法律上利益
    者，不得提起之。民事訴訟法第247條第1項定有明文。次按
    確認之訴非原告有即受確認判決之法律上利益者，不得提起
    ；所謂即受確認判決之法律上利益，係指法律關係之存否不
    明確，原告主觀上認其在法律上之地位有不安之狀態存在，
    且此種不安之狀態，能以確認判決將之除去者而言，若縱經
    法院判決確認，亦不能除去其不安之狀態者，即難認有即受
    確認判決之法律上利益（最高法院52年台上字第1240號判例
    意旨參照）。本件原告先位聲明主張被告間就系爭房地之所
    有權移轉行為，係屬通謀虛偽行為，買賣原因關係不存在，
    被告甲○○負有回復原狀義務，其為被告丁○○之債權人，
    為確保債權，並保存被告丁○○對系爭不動產之所有權，因
    而以其為被告丁○○債權人之地位，確認被告間就系爭不動
    產所有權之買賣關係不存在，兩造間之此項爭執如不予釐清
    ，將致被告丁○○之不動產隨時有移轉他人之危險，不得謂
    原告在私法上之地位無受侵害之危險，揆之上開說明，原告
    提起本件確認之訴以排除此項危險，與上開法條之規定並無
    不符，應予准許。
伍、本件被告以被告甲○○確有給付買賣價金，並非通謀虛偽買
    賣；且買賣行為之時並不知悉被告丁○○對原告有債務存在
    ，故無詐害原告債權之故意等語。是以，本件爭點厥為(一)被
    告間於前揭時日所為所有權移轉是否為通謀虛偽為買賣之意
    思表示？(二)被告有無詐害原告對被告丁○○之債權之行為？
陸、得心證之理由：
一、被告間就系爭房地之買賣契約應屬真實，並無通謀虛偽情事
    。
（一）按確認法律關係不成立之訴，原告如僅否認被告於訴訟前
      所主張法律關係成立原因之事實，以求法律關係不成立之
      確認，應由被告就法律關係成立原因之事實，負舉證之責
      （最高法院20年上字第709號判例意旨參照）。本件原告
      請求確認被告間買賣之法律關係不存在，依首揭說明，被
      告就其買賣關係存在之事實負有舉證之責。
（二）次按政府直接興建之國民住宅，其承購人居住滿一年後，
      得將該住宅及基地出售、出典、贈與或交換。其承購、承
      典、受贈或交換人，如具有國民住宅購買資格者，得按原
      承購人之國民住宅貸款餘額及剩餘期限，申請國民住宅貸
      款。國民住宅條例第19條第1、2項定有明文。經查，本件
      系爭房地係臺中市國安社區國民住宅，而被告丁○○將其
      所有之系爭房地轉售予被告甲○○之行為業經臺中市政府
      審核認被告甲○○符合國宅貸款承購資格，並經核准該轉
      售之行為，有臺中市政府98年3月10日府都住字第
      0980045840號函在卷可查；又被告甲○○於買受系爭房地
      後，亦有繳納系爭房地之國宅貸款，此有臺灣土地銀行臺
      中98年7月2日放款繳納單附卷可佐，被告對放款繳款單形
      式不爭執，僅否認錢是被告甲○○繳的等語。惟持有放款
      繳款單者恆為事實上繳款人，且系爭放款繳款單上名義人
      復為被告甲○○，原告空言抗辯，難認有據，應認系爭房
      地過戶款確為所有權人即被告甲○○自行繳納；另原告對
      被告甲○○抗辯其曾為被告丁○○清償7、80萬元一事，
      復不為爭執（98年8月28日筆錄第2頁參照），則自兩造上
      開買賣行為既經主管機關審查核准，被告甲○○買受前復
      代被告丁○○清償貸款70萬至80萬元，且被告甲○○於買
      受系爭房地後亦確實償還國宅貸款等情觀之，堪認兩造上
      開買賣系爭房地之契約應非虛偽，被告既就買賣關係存在
      之事實已盡舉證之責，原告復未就此等事實舉反證推翻，
      是以，原告先位請求確認被告間就系爭房地之賣賣契約無
      效，並請求被告甲○○應就前項所示不動產所有權移轉登
      記予以塗銷，均無理由，應予駁回。
二、被告並無詐害原告對被告丁○○之債權之行為。
（一）債務人所為之有償行為，於行為時明知有損害於債權人之
      權利者，以受益人於受益時亦知其情事者為限，債權人得
      聲請法院撤銷之。民法第244條第2項定有明文。原告主張
      被告間為系爭房地之買賣時，被告甲○○即已知悉被告丁
      ○○對原告負有債務等情，為被告所否認。惟查，被告甲
      ○○固辯稱：其於97年11月始知悉被告丁○○有上開債務
      ，故買賣系爭房地當時並不知悉該等債務等語，然系爭房
      地之買賣契約係成立於98年2月12日，此有系爭房地配偶
      間買賣契約書在卷可參，則被告甲○○知悉被告丁○○對
      原告所負之債務確係早於被告間成立系爭房地買賣契約，
      堪認系爭房地買賣契約成立、系爭房地所有權移轉之時，
      被告甲○○對被告丁○○所負之債務均有所知悉，被告所
      辯尚無可採。
（二）按債權人行使民法第244條第2項所規定之撤銷訴權，以債
      務人於行為時，明知有損害於債權人之權利，且事實上將
      發生有害於債權人之結果為要件。債權人對於債務人所為
      之有償行為，如欲聲請法院予撤銷，必先證明自己之權利
      係因該項行為致受損害而後可，否則即無撤銷權行使之可
      言（最高法院67年台上字第1564號判例、48年台上字第
      338號判例意旨參照）。經查，系爭房地設有擔保金額為
      233萬元之抵押權在案，有建物登記謄本附卷可稽，按一
      般交易通念，債權人設定抵押權前，必先衡諸不動產之客
      觀交易價值以資決定擔保金額之範圍，而自96年10月起，
      全球因美國次貸風暴延燒陷入金融風暴，房地產價格大幅
      滑落，為一般人所得悉之事，系爭房地抵押借款係在九二
      一大地震前，即房地產景氣循環之高點，而被告間就系爭
      房地買賣時，適逢全球金融風暴，不動產景氣循環正屬低
      點，其價格較89年間設定價值為低，殆屬可得而知之事，
      是以，系爭房地之交易價值以較抵押權擔保金額233萬元
      低一成至二成為衡量基準應屬有據。而被告丁○○係以
      1,437,000元之價格將系爭房地售予被告甲○○，又被告
      甲○○前曾代被告丁○○償還7、80萬元之債務，並以之
      抵償系爭房地之買賣價金，已如前述，是被告丁○○實際
      上係以2,137,000元至2,237,000元為價，將系爭房地售予
      被告甲○○，衡其價額與上開系爭房地現之價值尚屬相當
      ，被告丁○○固減少系爭房地之積極財產，然同時增加其
      對於被告甲○○之積極債權，並減少其對於被告甲○○之
      消極債務，是於被告丁○○之資力尚無因系爭房地買賣行
      為有何影響，難認原告之債權因此不動產買賣行為受有損
      害，原告復未提出何證據證明其權利因該行為受有何損害
      ，揆諸上開法條及判例意旨，堪認原告備位請求撤銷被告
      間就系爭房地之買賣行為及移轉登記行為，並請求被告甲
      ○○塗銷系爭房地之移轉登記，均無理由，應予駁回。
柒、綜上所述，被告間就系爭房地之買賣行為確屬真實，並無通
    謀虛偽之情，又被告間買賣系爭房地之價額與系爭房地之客
    觀價值相當，且被告丁○○之財產並未因此減少，則原告之
    債權亦未受有損害，是原告先位請求確認被告間就系爭房地
    之賣賣契約無效，並請求被告甲○○應就系爭房地所有權移
    轉登記予以塗銷；備位請求撤銷被告間就系爭房地之買賣債
    權行為及移轉登記之物權行為，並請求被告甲○○應就系爭
    房地所有權移轉登記予以塗銷，均無理由，應予駁回，爰依
    法判決如主文第1項所示。
捌、訴訟費用負擔之依據：民事訴訟法第78條。
中    華    民    國    98    年    9     月    11    日
                  民事第一庭    法  官  陳學德
以上正本係照原本作成
如對本判決上訴，須於判決送達後20日內向本院提出上訴狀
中    華    民    國    98    年    9     月    11    日
                                書記官


司法院資訊處製作；財團法人民間司法改革基金會備份。
